【裁判字號】    92,訴,1333
【裁判日期】    950221
【裁判案由】    貪污治罪條例等
【裁判全文】
臺灣高雄地方法院刑事判決              92年度訴字第1333號
公  訴  人  臺灣高雄地方法院檢察署檢察官
被      告  乙○○
選任辯護人  林鴻駿律師
被      告  寅○○
選任辯護人  蘇精哲律師
            徐建光律師
被      告  戊○○
上列被告因違反貪污治罪條例等案件，經檢察官提起公訴（91年
度偵字第6055、6056、6057、6058、6506、6507、6508、6509、
7907、7914、8025、8026、8029、10964 、10967 、10970 號、
92年度偵字第3292、3293、3291、3290、3289、3288、3287、32
86、3285、3284、3283、3282、3281、3280號），丙○判決如下
：
    主  文
乙○○、寅○○、戊○○均無罪。
    理  由
一、公訴意旨略以：
  (一)被告子○○（綽號老二，現由丙○審理中）、壬○○（綽號
    柳樹，現由丙○審理中）、丁○○（綽號黑豬，現由丙○審
    理中）、午○○（綽號老猴、老仔，現由丙○審理中）、巳
    ○○（綽號阿台，現由丙○審理中）、庚○○（綽號老三，
    現由丙○審理中）係高雄市政府建設局高雄市監理處（以下
    簡稱高雄市監理處）之工務員，均負責汽、機車駕駛執照考
    驗及車輛檢驗等業務，為依據法令從事公務之人員。被告丑
    ○○係高雄市監理處福利社老闆娘兼監理黃牛（現由丙○審
    理中）。被告甲○○係監理黃牛（現由丙○審理中）。被告
    辰○○係熟諳電子器材之代辦監理業務之業者（現由丙○審
    理中）。甲○○與丑○○為謀取金錢利益，由甲○○招攬或
    透過其他監理黃牛招攬急欲取得駕駛執照或屢考不中之考生
    後，再由丑○○於每日上午8 時30分許或下午1 時30分許先
    向高雄市監理處負責考照之第一科考驗員子○○等人探詢當
    日汽機車筆試及路考考驗員名單後，通知甲○○安排考生前
    往應考，由丑○○在高雄市監理處福利社內將支付賄款之考
    生名單交予考驗員，以便考驗員護航放水讓考生順利通過考
    試，再由丑○○將甲○○事前交付之賄款，以電話暗語通知
    考驗員前往福利社或福利社附近拿取賄款，或請託子○○、
    王飛南等人轉交賄款予考驗員，由考驗員於考生筆試時護航
    ，使考生得以順利考領駕照。民國88年底甲○○與辰○○商
    議以電子舞弊之方式協助識字不多之考生通過筆試，或使不
    識字之考生通過口試，先由甲○○招攬考生並收取費用後，
    將考生人數及考試時間通知辰○○，再由辰○○依考生人數
    準備電子振動器、無線電發射器、對講機等舞弊器材前往高
    雄市監理處，或該處南區分處、高雄區監理所等考試地點附
    近，由辰○○將上開電子舞弊器材安裝於考生身上，並教導
    考生發射試題與接收答案訊號之方式，使考生得以順利通過
    筆試。辰○○可自甲○○收取費用新台幣（下同）一萬元。
  (二)被告寅○○係甲○○之友人，知悉甲○○之職業及其行賄高
    雄監理處之考驗員子○○等人，使考生得以舞弊通過筆試或
    路考，順利取得駕照一事。被告戊○○係第一產物保險股份
    有限公司高雄分公司（以下簡稱第一產物高雄分公司）之業
    務員，因長駐高雄市監理處高雄區監理所櫃檯而認識甲○○
    ，並知悉甲○○得以行賄考驗員之方式，使考生順利考取駕
    照。被告乙○○係高大駕訓班教練，知悉甲○○有管道得使
    考生順利考領駕照。
  (三)子○○、壬○○、丁○○、午○○、巳○○及庚○○均基於
    違背職務或對於職務上行為收受賄賂或偽造文書之概括犯意
    聯絡，共同與基於行賄或偽造文書故意之監理黃牛甲○○、
    丑○○、辛○○、癸○○、辰○○及幫助行賄之被告寅○○
    、被告乙○○、被告戊○○，分別於：
    1.民國90年12月間被告己○○（業經丙○於94年4 月26日審
      結）為順利考取汽車駕照，而於90年12月28日前數日在位
      於高雄縣大寮鄉之高大駕訓班交付一萬八千元予被告乙○○，由被告乙○○請託甲○○協助己○○考領駕照。甲○○則先交付一萬元予辰○○，辰○○再以前開電子舞弊之
      方式幫助己○○通過筆試，91年1 月29日下午4 時許甲○○則央請知情之友人即被告寅○○前往高大駕訓班向被告
      乙○○收取己○○所交付之一萬八千元，被告寅○○於取
      得一萬八千元後全數轉交予甲○○。
    2.91年11月間被告卯○○（業經丙○於94年4 月26日審結）
      為順利考取汽車駕照，透過被告戊○○居中轉介予甲○○
      ，由甲○○行賄監考官丁○○，並安排辰○○以前開電子
      舞弊方式幫助卯○○通過考試，卯○○則交付三萬二千元
      之代價予辰○○，由辰○○收取一萬元，餘則轉交予甲○○，甲○○再給付一萬元之佣金予被告戊○○。
    因認被告乙○○、寅○○、戊○○所為均犯92年2 月6 日修
    正前之貪污治罪條例第11條第2 項之非公務員對公務員行賄
    罪之幫助犯罪嫌。
二、按犯罪事實應依證據認定之，無證據不得推定其犯罪事實；
    次按不能證明被告犯罪者，應諭知無罪之判決，刑事訴訟法
    第154 四條、第301 條第1 項分別定有明文。又認定不利於
    被告之事實，須依積極證據，苟積極證據不足為不利於被告
    事實之認定時，即應為有利於被告之認定，更不必有何有利
    之證據，有最高法院30年上字第816 號判例要旨足資參照。
    次按認定犯罪事實所憑之證據，雖不以直接證據為限，間接
    證據亦包括在內；然而無論直接或間接證據，其為訴訟上之
    證明，須於通常一般之人均不致有所懷疑，而得確信其為真
    實之程度者，始得據為有罪之認定，倘其證明尚未達到此一
    程度，而有合理之懷疑存在，無從使事實審法院得有罪之確
    信時，即應由法院諭知被告無罪之判決，亦有最高法院76年
    台上字第4986號判例要旨足參。又從犯係因幫助正犯而成立
    ，而92年2 月6 日修正前之貪污治罪條例第11條第2 項所規
    定關於公務員違背職務行為行賄罪，係指不具同條例第2 條
    人員身分之非公務員，向具有同條例第2 條所規定身分之公
    務員關於違背職務行為行賄者，亦依同條例第11條第1 項規
    定之刑處罰，合先敘明。
三、公訴人認被告乙○○、寅○○、戊○○均涉犯92年2 月6 日
    修正前之貪污治罪條例第11條第2 項之幫助行賄罪嫌，無非
    係以前揭事實，業據被告子○○、甲○○、丑○○、己○○
    、卯○○於調查局訊問中供述明白，並有通訊監察譯文在卷
    可認，為其論罪之依據。惟訊據被告乙○○、寅○○、戊○○均矢口否認有何前開幫助行賄犯行，被告乙○○辯稱：伊
    雖介紹己○○與甲○○認識，然而伊不知有何行賄情事等語
    ；被告寅○○辯稱：伊僅係受甲○○所託，到駕訓班拿取一
    萬八千元，並將上開金錢全數交予甲○○，伊就上開金錢之
    用途為何，並不知情等語；被告戊○○則辯稱：伊雖介紹卯
    ○○與甲○○認識，並交付金錢予甲○○，然而伊就甲○○
    如何分配該筆金錢則一無所悉等語（以上見丙○卷(三)第79頁
    ）。
四、經查:
  (一)就被告寅○○、乙○○部分：
  1.被告即考生己○○於丙○審理中供述：高大駕訓班的乙○○
    介紹伊去監理站，認識一個女的（即甲○○），考試當日伊
    就拿一萬八千給甲○○，一個男的（即辰○○）幫伊綁上振
    動器，說會寫的自己寫，不會寫的告訴他題目，他用震動器
    告知答案等語（見丙○卷(二)第187 頁），被告甲○○則於調
    查局偵查中供述：當時係由伊委託辰○○到高雄監理所協助
    己○○以電子振動器舞弊通過筆試，事後伊透過寅○○向己○○之駕訓班教練乙○○收費一萬八千元後，分給辰○○舞
    弊之代價一萬元等語（見91年4 月4 日法務部調查局高雄市
    調查處調查筆錄），證人即同案被告辰○○於丙○審理中則
    證稱：伊僅協助考生通過筆試，所獲代價為一萬元等語（見
    丙○卷(三)第86頁），核其所述各節，大致相符，足認己○○
    確曾透過被告乙○○之介紹，請託甲○○協助俾以順利通過
    汽車駕照考試，復為此交付一萬八千元，並被告寅○○將之
    轉交予甲○○，再由甲○○將其中一萬元交予辰○○，並請
    託辰○○以電子舞弊方式協助己○○通過筆試乙節屬實。
  2.另證人素藝於丙○審理中則證稱：考生己○○考領駕照時，
    伊未另予行賄筆試監考官，也未幫助己○○通過路考，（因
    為）只要有辰○○就不需要再打點其他筆試監考官，…故己○○所交付的一萬八千元，由辰○○拿一萬元，由伊拿八千
    元…等語（見丙○卷(三)第81、82、89頁），核與其於調查局
    偵查中供述：伊向考生收費之方式為全套（包括筆試及路考
    ）向每名考生收取二萬三千元至三萬元不等，其中筆試部分
    伊分給辰○○七千至一萬元；路考部分，伊則交給丑○○五
    千至九千元不等；半套通常指機械常識或只有筆試，不包括
    路考或只有路考不包括筆試，伊向每名考生收取一萬四千至
    一萬七千元不等，其中如果是機械常識筆試，伊則分給辰○○七千元…，其中有部分考生伊係請辰○○以電子舞弊方式
    通過筆試，不一定每個考生都有行賄監考官，請監考官放水
    等情相符（見91年3 月29日、91年4 月2 日法務部調查局高
    雄市調查處調查筆錄），並無矛盾之處。可認考生己○○雖
    透過被告乙○○之介紹認識甲○○，並由被告寅○○自被告
    乙○○處收取並轉交己○○所交付之一萬八千元予甲○○，
    惟上開款項乃用以支付辰○○及甲○○之報酬，其間並無公
    務員從中朋分利益之事實，已甚顯明。是以，甲○○就考生
    己○○考領汽車駕照部分，既未有證據足認有何行賄高雄市
    監理處之公務員，揆諸前引說明，此部分因欠缺受賄之客體
    ，自難認甲○○有何對依法令從事公務之人員關於違背職務
    之行為交付賄賂之犯行，更遑論被告乙○○、寅○○2 人有
    何幫助行賄犯行可言。
  (二)就被告戊○○部分：
  1.被告即考生卯○○於丙○審理中供述：當時伊透過戊○○介
    紹甲○○，伊拿三萬二千元給甲○○，但伊不知道（甲○○
    ）他們是如何分配，辰○○在伊身上綁上振動器，…振動器
    震動一下答案是圈，震動兩下答案是叉，選擇題則依照震動
    次數作答等語（見丙○卷(二)第186 頁），並於調查局偵查中
    供承：…一名男子（即辰○○）在伊身上裝置乙具振動接收
    器（掛在腰帶上），及乙只能發話之隱藏式麥克風（藏在內
    衣內），告知伊於作答時小聲逐題唸出認識的字，對方收聽
    後就會發射訊號產生振動，…交代完畢後，伊自行報考個人
    考照，…並依辰○○教導之方式作弊，結果順利通過筆試等
    語（見91年4 月25日法務部調查局調查筆錄），同案被告甲○○於調查局偵查中則供承：伊向卯○○收取代價三萬二千
    元，其中二萬元伊各支付辰○○、戊○○收受等語明確（見
    91年4 月25日法務部調查局調查筆錄），互核卯○○及甲○○之前開供述，足認卯○○確曾透過被告戊○○認識甲○○
    ，並交付三萬二千元予甲○○，由辰○○以電子振動器舞弊
    之方式，通過駕照筆試乙節為真。
  2.同案被告甲○○前於調查局詢問中固曾供承：…伊自85年起
    曾協助考生卯○○以四千元行賄路考監考官即被告丁○○等
    語（見91年4 月9 日法務部調查局調查筆錄）。但查：
    (1)證人即被告丁○○矢口否認曾自甲○○、丑○○收受賄款
      （見丙○卷(三)第85頁），被告即考生卯○○於丙○審理中
      則供述，伊僅於筆試時以電子振動器舞弊作答，並未提及
      路考時有何舞弊情事，已如前述（見丙○卷(二)第186 頁）
      ，其於調查局偵查中亦陳稱：…伊自認僅國中肄業，識字
      不多，恐怕無法通過筆試，…但對路考有把握…，伊在無
      外力協助舞弊下，自行完成並通過路考，…筆試作答過程
      中，監考人員並未為伊護航或協助伊作答；路考時考驗人
      員也未放水協助伊應考等情無訛（見91年4 月25日法務部
      調查局調查筆錄），足認卯○○僅於參加筆試時，係由辰
      ○○在其身上裝置電子振動器，藉此舞弊，而未涉及路考
      舞弊情事，甲○○於91年4 月9 日調查局調查中供稱曾為
      卯○○行賄路考監考官丁○○云云，顯與事實不符，而非
      實在。另觀諸卷附卯○○之普通汽車駕駛執照登記書影本
      所示，考生卯○○應試時之路考考驗員、監考官固為丁○○，然查無其他相關事證足以佐據丁○○有何自甲○○收
      取考生卯○○所交付之賄款之犯行，自不得僅憑甲○○前
      揭調查單位詢問之筆錄內容，逕認被告戊○○有何幫助行
      賄犯行。
    (2)又被告戊○○雖於調查局偵查中坦承，伊介紹卯○○與甲○○認識，並自甲○○取得三千元或五千元之佣金（見91
      年3 月27日法務部調查局調查筆錄）。證人即被告辰○○
      於丙○審理中則證稱：伊協助考生考領駕照所獲代價為一
      萬元（見丙○卷(三)第87頁），互核被告戊○○及證人辰○○之證詞，可知卯○○所交付之三萬二千元於扣除給付予
      辰○○之報酬一萬元，及給付予戊○○之報酬三千元或五
      千元之後，尚有餘款約一萬七千元至一萬五千元，此一數
      額與甲○○前於調查局偵查中供述：…自小客車部分，由
      下手之黃牛向考生收取二萬五千元至三萬五千元，伊拿二
      萬一千元至二萬三千元，筆試部分伊拿給辰○○七千元至
      一萬元不等，…其中有部分考生，伊係請辰○○以電子舞
      弊方式通過筆試，不一定每個考生都有行賄監考官，請監
      考官放水等情大致相符（見91年4 月2 日法務部調查局調
      查筆錄），是憑前開證人辰○○、甲○○之證詞及被告戊○○之供述，尚難認甲○○就協助卯○○考取汽車駕照部
      分，有何行賄公務員情事。
  (三)綜上，堪認被告乙○○、寅○○協助考生己○○、被告戊○○協助考生卯○○均透過甲○○、辰○○以電子振動器舞弊
    之方式通過汽車駕照筆試考試，考生己○○、卯○○為此所
    交付之代價一萬八千、三萬二千元則分別由甲○○、辰○○
    、巫家紋朋分之，並未用以行賄高雄市監理處之公務員，己○○、卯○○、甲○○、辰○○等人之前開所為，均核與92
    年2 月6 日修正前貪污治罪條例第11條第2 項非公務員關於
    公務員職務上之行為行賄罪之構成要件不符。
五、此外，丙○復查無其他積極證據足資證明被告乙○○、寅○○、戊○○有何公訴人之所指訴之幫助行賄公務員之犯行，
    公訴人既然不能證明被告乙○○、寅○○、戊○○犯幫助行
    賄罪，自應諭知被告乙○○、寅○○、戊○○無罪之判決。
    另公訴人於丙○準備程序中固就被告戊○○部分以言詞追加
    起訴刑法第339 條第1 項之詐欺取財罪，惟依刑事訴訟法第
    265 條第2 項規定文義之反面解釋，追加起訴僅於審判期日
    得以言詞為之，其餘則須以書狀為之，是公訴人所為訴之追
    加乃不合法，非屬丙○得予審理之範圍。至於被告乙○○、
    寅○○、戊○○協助考生己○○、卯○○以舞弊方式通過筆
    試，並據此向高雄市監理處申領汽車駕駛執照之行為，是否
    該當幫助己○○、卯○○行使使公務員登載不實罪之犯行，
    則未據公訴人起訴，丙○亦無從審究，附此敘明。
據上論斷，應依刑事訴訟法第301 條第1項，判決如主文。
本案經檢察官靳隆坤到庭執行職務。
中    華    民    國    95    年    2     月    21    日
                  刑事第八庭    審判長法  官  李政庭
                                      法  官  李育信
                                      法  官  賴文姍
以上正本證明與原本無異。
如不服本判決，應於判決送達後10日內，向丙○提出上訴狀。
中    華    民    國    95    年    2     月    21    日
                                      書記官  王高山


司法院資訊處製作；財團法人民間司法改革基金會備份。
